【裁判字號】    91,家訴,36
【裁判日期】    920324
【裁判案由】    給付扶養費
【裁判全文】
臺灣臺中地方法院民事判決  九十一年度家訴字第三六號
    原      告  戊○○
    訴訟代理人  林偉超  律師
    被      告  甲○○○
                丁○○
                乙○○
                己○○
右當事人間請求給付扶養費事件，本院判決如左：
    主      文
被告甲○○○、乙○○應各給付原告新台幣肆萬貳仟柒佰壹拾柒元，及自民國九十一
年三月二十三日起至清償日止，按年息百分之五計算之利息。
被告丁○○、己○○應各給付原告新台幣肆萬貳仟柒佰壹拾柒元，及自民國九十一年
三月二十六日起至清償日止，按年息百分之五計算之利息。
原告其餘之訴駁回。
訴訟費用由被告負擔百分之十五；餘由原告負擔。
本判決第一、二項於原告為被告甲○○○、丁○○、乙○○及己○○各以新台幣壹萬
肆仟元供擔保後，得就各被告分別為假執行。
原告其餘假執行之聲請駁回。
    事      實
甲、原告方面：
壹、聲明：
（一）被告應共同給付原告戊○○新台幣（下同）壹佰肆拾陸萬肆仟伍佰柒拾陸元整
      及自起訴狀繕本送達翌日起至清償日止按年息百分之五計算之利息。
（二）訴訟費用由被告等共同負擔。
（三）原告願供擔保，請准宣告假執行。
貳、陳述：
一、丙○○○（已於民國九十一年十一月三日死亡）與陳開陽（於九十年一月五日死
    亡）結婚後，育有原告戊○○、被告甲○○○、丁○○、乙○○及己○○等五名
    子女，惟丙○○○及陳開陽自始即由戊○○獨力扶養至今，扶養期間已逾二十年
    ，此期間關於陳開陽及丙○○○之食衣住行育樂等費用之支出，亦均由原告代墊
    ，被告等四人則未支付分文。陳開陽生前係因心肌梗塞粹死，丙○○○則約於八
    十九年四月間罹患右側大腿惡性軟組織腫瘤後，長年臥病在床，往返醫院治療皆
    由原告獨力負擔，且陳開陽、丙○○○之殯葬費用亦由原告一人支出，被告四人
    均未加聞問。又被告甲○○○與其夫共同經營乙間理髮店，丁○○與其夫則在家
    共同經營鞋類加工業，乙○○與己○○則合夥經營早餐店，均有足夠資力扶養雙
    親，惟逾二十年來，卻均由原告獨力負擔扶養費用，戊○○自得依無因管理或不
    當得利之法律關係，請求被告返還渠等原應負擔之扶養費用。
二、又陳開陽、丙○○○生前需親人悉心照料，實為客觀事實，其等於受扶養期問並
    有食衣住行育樂等基本生活費用支出，原告就其獨力扶養陳開陽、丙○○○之實
    際支出部分未留下詳實單據憑證，實屬事理之常，應無礙其已實際墊出扶養費之
    認定，依行政院主計處編印之中華民國台灣地區八十九年度家庭收支調查報告資
    料，八十九年度平均每戶可支配所得及最終消費支出為六十六萬二千七百二十二
    元（平均每戶人口為三．六二人）折算每人每月消費支出為一萬五千二百五十六
    元，以計算原告與被告四人應平均負擔之扶養費用支出，從而，五年間戊○○所
    代墊之扶養費用計為一百四十六萬四千五百七十六元（小數點以下捨去）：1525
    6 x2x12x5÷5x4=1,464,576。原告基於無因管理或不當得利之法律關係，在本件
    僅請求被告給付就扶養陳開陽部分自八十六年一月六日起至九十年一月五日止，
    計五年期間代墊之扶養費用及扶養丙○○○部分自起訴狀繕本送達前五年代墊之
    扶養費用，請求被告等返還。
三、對被告答辯之陳述：
（一）被告四人抗辯稱受扶養權利人陳開陽生前有存款，並未到達不能維持生活而須
      他人抉養之地步云云，上開抗辯顯不實在。蓋陳開陽生前僅有存款三十五萬三
      千六百六十五元，有卷附遺產稅免稅證明書可稽，且陳開陽之上開存款之由來
      ，係由原告戊○○於陳開陽生前每月固定給付其零用金一萬元，而由陳開陽省
      吃儉用，結存而來，惟全部存款於陳開陽死亡時，業已全數充做喪葬費用，猶
      有不足。
（二）先母丙○○○因右大腿惡性纖維細胞瘤而截肢，於台北市康寧醫院合計住院四
      十四日，轉診至中國醫藥學院附設醫院住院診療，此期間之看顧及醫療費用支
      出，均由原告戊○○一人獨力支撐。
參、證據：提出戶籍謄本五份、行政院主計處編﹁八十九年度家庭收支調查結果報告
    影本一件、死亡證明書影本一張、診斷證明書影本一張、醫療費用單據影本三十
    七張、殯葬費用收據影本三十一張、板橋地方法院八十九年度家訴字第一三五號
    民事判決影本一份、照片二張及診斷證明書影本一張、醫療費用收據四十六張、
    死亡證明書及除戶謄本各一張、醫療費用收據影本二十八張、殯葬費用收據影本
    二張。
乙、被告方面：未於最後言詞辯論期日到庭，據其前之聲明陳述如下：
壹、聲明：駁回原告之訴及假執行之聲請。
貳、陳述：先父陳開陽所有座落台中縣神岡鄉○○○段後壁庴小段三五六之三六地土
    地於八十五年經徵收，地價補償費為一百三十七萬六千九百元；另先父陳開陽所
    有座落於台中縣神岡鄉○○○段壁庴小段二八五之一地號土地於八十四年六月二
    十二日以一百八十五萬四千四百元賣予原告，是先父生前財產已足夠維持先父母
    之生活，原告請求被告給付其代墊之扶養費用，自無理由。
參、証據：請求查詢先父陳開陽所有座落台中縣神岡鄉○○○段後壁庴小段三五六之
    三六地土地徵收地價補償費領取情形及先父陳開陽所有座落於台中縣神岡鄉○○○段壁庴小段二八五之一地號土地買賣情形。
丙、本院依職權向財政部財稅局函詢兩造財產歸戶資料。
    理      由
一、本件被告未於最後言詞辯論期日到場，核無民事訴訟法第三百八十六條各款所列
    情形，爰依原告聲請，由其一造辯論而為判決。
二、本件原告起訴主張丙○○○（已於民國九十一年十一月三日死亡）與陳開陽（於
    九十年一月五日死亡）結婚後，育有原告及被告甲○○○、丁○○、乙○○及己○○等五名子女，惟丙○○○及陳開陽自始即由原告獨力扶養至今，扶養期間已
    逾二十年，此期間關於陳開陽及丙○○○之食衣住行育樂等費用之支出，亦均由
    原告代墊，被告等四人則未支付分文，爰依台灣地區八十九年度家庭收支平均每
    戶可支配所得及最終消費支出為六十六萬二千七百二十二元（平均每戶人口為三
    ．六二人）折算每人每月消費支出為一萬五千二百五十六元，以計算原告與被告
    四人應平均負擔之扶養費用支出，從而，五年間原告所代墊之扶養費用計為一百
    四十六萬四千五百七十六元（小數點以下捨去）：1525 6 x2x12x5÷5×4=00000
    00。原告基於無因管理或不當得利之法律關係，在本件僅請求被告給付就扶養陳
    開陽部分自八十六年一月六日起至九十年一月五日止，計五年期間代墊之扶養費
    用及扶養丙○○○部分自起訴狀繕本送達前五年代墊之扶養費用，請求被告等返
    還。被告則以先父陳開陽所有座落台中縣神岡鄉○○○段後壁庴小段三五六之三
    六地土地於八十五年經徵收，地價補償費為一百三十七萬六千九百元；另先父陳
    開陽所有座落於台中縣神岡鄉○○○段壁庴小段二八五之一地號土地於八十四年
    六月二十二日以一百八十五萬四千四百元賣予原告，是先父生前財產已足夠維持
    先父母之生活，原告請求被告給付其代墊之扶養費用，自無理由云云置辯。
三、按成年子女對於父母負有扶養義務；子女有數人，而其親等同一時，應各依其經
    濟能力，分擔義務；夫妻互負扶養義務；民法第一千一百十四條、第一千一百十
    五條及第一千一百十六條之一分別定有明文。又按受扶養權利者，以不能維持生
    活而無謀生能力者為限。前項無謀生能力之限制，於直系血親尊親屬不適用之，
    民法第一千一百十七條復有明文，是直系血親尊親屬如能以自己財產維持生活，
    自無受扶養之權利（六十二年度第二次民庭總會決議、七十二年台上字第四七九
    二號判決意旨參照）。本件原告主張先父陳開陽、先母丙○○○生前均已不能維
    持生活，亦無謀生能力，均由原告獨自扶養，爰依法請求被告給付代墊之扶養費
    ，固據提出戶籍謄本五份、八十九年度家庭收支調查結果報告影本一件、死亡證
    明書影本二張、診斷證明書影本二張、醫療費用單據影本三十七張、殯葬費用收
    據影本一０五張，被告對此單據之真正並不爭執，惟以前揭情詞置辯，而揆諸前
    開說明，直系血親尊親屬如能以自己財產維持生活，自無受扶養之權利，是本件
    實應審究者在於兩造父母生前究能否以自己財產維持生活。經查：
    （一）兩造之父陳開陽於九十年一月五日死亡時尚遺有座落台中縣神岡鄉○○○
    段后壁厝小段三五六之十一地號土地一筆及門牌號碼台中縣神洲村豐洲路八四０
    巷八十八號房屋一筆，神岡鄉農會存款三十五萬二千九百三十二元及亞太商銀行
    存款七百三十三元，此有財政部台灣省中區國稅局遺產免稅証明書附卷可憑；復
    經本院依被告請求分別向台中縣政府及台中縣豐原地政事務所查詢兩造之父陳開
    陽所有座落台中縣神岡鄉○○○段後壁庴小段三五六之三六地土地徵收地價補償
    費領取情形及兩造之父陳開陽所有座落於台中縣神岡鄉○○○段壁庴小段二八五
    之一地號買賣情形，經函覆土地徵收補償費一百三十七萬六千九百元係於八十五
    年六月十一日由陳開陽本人具領完畢；上述二八五之一地號土地則於八十四年六
    月二十二日以一百八十五萬四千四百元賣予原告，此分別有台中縣政府九十二年
    二月二十七日府地權字第０九二０四四九０六００號函及台中縣豐原地政事務所
    九十二年二月二十六日豐地登字第０九二００一五九五００號函附卷可稽，原告
    對此並不爭執，是可認兩造先父陳開陽於八十四年六月二十二日、八十五年六月
    十一日分別有上述土地買賣價款及土地徵收補償款共計三百二十三萬一千三百元
    之財產。
    （二）復查依據原告所提被告並不爭執之台灣地區八十九年度家庭收支調查報告
    ，平均每戶可支配所得及最終消費支出為六十六萬二千七百二十二元（平均每戶
    人口為三．六二人），依此折算每人每月消費支出為一萬五千二百五十六元，原
    告依此計算主張兩造先父陳開陽自八十五年一月六日起至九十年一月五日死亡五
    年期間之扶養費用共為九十一萬五千三百六十元（15256×12×5=915360），依
    前述兩造之父陳開陽於八十四年六月二十二日、八十五年六月十一日共有土地買
    賣價款及土地徵收補償款三百二十三萬一千三百元之財產，足以維持自己之生活
    。再依夫妻互負扶養義務，兩造之母丙○○○於兩造之父陳開陽於九十年一月五
    日死亡前，依前開陳開陽所有之財產及台灣地區每人每月平消費支出金額觀之，
    亦足以維持兩造之母丙○○○之生活。是本件原告請求被告給付代墊之扶養費用
    應自九十年一月六日後至起訴前（九十一年三月五日）共十四個月就扶養丙○○○部分始有理由，從而，原告請求被告應各給付原告四萬二千七百一十七元，及
    自訴狀繕本送達翌日（被告甲○○○、乙○○為九十一年三月二十三日，被告丁○○、己○○為九十一年三月二十六日）起至清償日止，按年息百分之五計算之
    利息為有理由，應予准許，逾此部分之請求，則無理由，應予駁回。
四、本件原告聲明勝訴部分，原告陳明願供擔保，聲請宣告假執行，本院核無不合，
    爰酌定相當擔保金額准許之；至原告聲明敗訴部分，其假執行之聲請，已失所附
    麗，併予駁回。
六、本件原告丙○○○於九十一年十一月三日死亡，其原請求之扶養費部分屬於當事
    人本身之權利義務為訴訟標的，是該當事人死亡後，不得由其繼承人承受訴訟，
    是該部分因當事人丙○○○死亡而視為訴訟終結，附此敘明。
七、據上論結，本件原告之訴為一部有理由，一部無理由，依民事訴訟法第三百八十
    五條第一項前段、第七十九條但書、第八十五條第一項、第三百九十條第二項，
    判決如主文。
中      華      民      國    九十二    年      三      月    二十四    日
                              臺灣臺中地方法院家事法庭
~B法      官  涂秀玲
右為正本係照原本作成
如對本判決上訴，須於判決送達後廿日內向本院提出上訴狀
中      華      民      國    九十二    年      三      月    二十六    日
~B法院書記官


司法院資訊處製作；財團法人民間司法改革基金會備份。
